【裁判字號】    98,台上,2454
【裁判日期】    981224
【裁判案由】    請求給付租金等
【裁判全文】
最高法院民事判決            九十八年度台上字第二四五四號
上  訴  人  台南縣麻豆鎮公所
法定代理人  丁 ○ ○
訴訟代理人  楊 丕 銘  律師
被 上訴 人  乙 ○ ○
訴訟代理人  蘇 文 奕  律師
            陳 郁 芬  律師
被 上訴 人  甲 ○ ○
            丙○○○
上列當事人間請求給付租金等事件，上訴人對於中華民國九十八
年六月九日台灣高等法院台南分院第二審判決（九十八年度重上
字第三號），提起上訴，本院判決如下：
    主  文
原判決關於：(一)駁回上訴人請求被上訴人甲○○給付新台幣二百
四十萬元按年息百分之零．二計息之訴；(二)駁回上訴人請求被上
訴人丙○○○給付新台幣一百二十三萬七千零二十一元之訴，暨
各該訴訟費用部分廢棄，發回台灣高等法院台南分院。
其他上訴駁回。
第三審訴訟費用，關於駁回其他上訴部分，由上訴人負擔。
    理  由
本件上訴人主張：被上訴人甲○○、乙○○、丙○○○於民國八
十五年間分別以金額不等之標租金，向伊標得使用台灣省台南縣
麻豆鎮公有市五零售市場（下稱市五市場）第一一、三五、四二
號店鋪，尚積欠租金等依序新台幣（下同）二百六十五萬九千二
百元、四百四十三萬二千元、一百六十七萬五千五百三十一元，
伊本於租賃契約請求被上訴人給付，並依不當得利之法律關係對
乙○○、丙○○○為請求等情，求為命被上訴人如數給付，及甲
○○就二百四十萬元自九十四年九月一日起、乙○○就四百萬元
自九十四年八月三日起，均加付法定遲延利息之判決（未繫屬本
院者，不予論敘）。
被上訴人甲○○則以：上訴人迄未履行拆除鄰近老舊市場之承諾
，已影響店舖經營，致不能達租賃目的，伊為同時履行抗辯拒付
租金；乙○○並以：伊未曾簽立分期繳款協議書，難認應比照其
他簽立者所約定分期繳款方式，且上訴人就伊未繳第五期標租金
五百萬元之請求權已罹時效，自不得再請求；丙○○○另以：上
訴人所請求金額為屬遲延利息，已罹時效等語，資為抗辯。
原審以：上訴人主張甲○○、乙○○、丙○○○分別以六百萬元
、一千零一萬元、九百萬元標租金向伊標得使用各該店鋪，僅甲
○○與伊簽訂租約，雙方嗣於九十年二月重訂店舖租賃契約，乙
○○、丙○○○另積欠標租金未繳，經伊於九十年一、二、四月
函催其二人簽立分期繳款協議書並繳款，惟其等仍未簽約，有租
賃契約書、分期繳款協議書、第二次投標辦法、標單及函可稽，
為兩造所不爭。上開契約明載市五市場店舖租賃契約書，第一、
三、四條分稱上訴人為出租人、被上訴人為承租人，證人即上訴
人主任秘書楊山本並證稱公家公共造產無法買斷、上訴人係收取
租金、有約定得標人可優先延續承租等語，該契約係約定訂有期
限之租賃關係，租期未逾民法第四百四十九條第一項所定最長期
限二十年，符合台南縣縣有財產管理自治條例第三十九條所稱未
逾十年。上訴人雖謂該契約性質上為永久使用權買賣，惟與契約
第一、三條文義不符。被上訴人辯以上訴人承諾拆除舊有市場，
惟為上訴人否認，且此項租約或投標書類亦無上訴人承諾拆除舊
有市場之記載，難認上訴人出租標的物時負有拆除老舊第四零售
市場之義務，被上訴人為同時履行抗辯拒付租金，洵屬無據。被
上訴人另辯人潮未擁向市五市場，已無當初所期待商機，係上訴
人未善盡委任管理義務所致，因而拒付租金，尚不足採，亦難認
兩造已於九十五年七月四日座談會達成六年分期攤還期間利息免
為給付之協議。其次，甲○○承諾自九十年二月二日起分十期按
半年一期支付積欠之標租金三百萬元、年息百分之四．八，其自
九十一年二月三日第三期起未繳期款三十萬元，積欠標租金二百
四十萬元。上訴人於九十六年一月十二日起訴請求，自是日起回
溯五年即九十一年一月十一日以前之利息請求權已罹時效。累計
甲○○應繳九十一年一月十二日至九十四年八月二日租金利息共
二十萬八千五百四十四元，加上本金二百四十萬元，合計二百六
十萬八千五百四十四元，甲○○既遲延給付該租金本金，上訴人
請求自九十四年九月一日起加計利息於年息百分之四．八部分，
亦無不合。乙○○向上訴人承租第三五號店舖，乙○○僅繳標租
金第一期至第四期，積欠第五期標租金五百萬元未繳，而上訴人
公告以投標方式出租店舖，性質上應屬要約，乙○○參與投標為
承諾，嗣又依約繳納該四期標租金，雙方為租賃之意思表示業經
合致，乙○○應已取得該店舖承租人之地位，不因嗣後有無與上
訴人另行簽訂租賃契約書而受影響。依上訴人提出之市五市場店
舖第二次投標辦法第十條規定：「標租之店舖所有權為麻豆鎮公
所，以其所投之標，超過麻豆鎮公所訂定之捐獻樂捐之底價最高
額為得標，得以合約承租。店舖捐獻樂捐金分五期繳納：……第
五期繳納金額為決標金額之百分之五十，使用執照核發三十天內
繳清」，市五市場店鋪係於八十五年七月十日核發使用執照，有
使用執照影本足憑，乙○○應繳第五期標租金五百萬元之期限，
顯在八十五年八月九日前，乃上訴人遲至九十六年一月十二日始
起訴請求，乙○○為時效抗辯拒絕給付，依民法第一百二十六條
規定，此部分租金請求權已罹五年之時效，上訴人請求乙○○給
付租金四百四十三萬二千元（原判決誤載為四百四十三萬八千五
百十元）及其中四百萬元計息，尚難謂合。第按不當得利，須以
無法律上之原因而受利益，致他人受損害為其成立要件，其因時
效而取得權利，民法上既有明文規定，即與無法律上之原因而受
利益之情形有別，不生不當得利之問題。上訴人對乙○○上開租
金請求權既已罹時效，乙○○拒絕給付即有法律上之原因，上訴
人依不當得利之法律關係為請求，為有未合。又丙○○○標得使
用第四二號店舖，積欠第五期款四百五十萬元未繳，上訴人曾聲
請台灣台南地方法院（下稱台南地院）以九十四年度促字第二二
三三二號支付命令命其向上訴人給付租金四百五十萬元及自九十
三年一月二十二日起算之法定遲延利息，丙○○○未對之提出異
議已告確定，丙○○○負有給付租金四百五十萬元義務。上訴人
於九十六年一月十二日起訴請求丙○○○給付以該四百五十萬元
計算自八十五年八月十一日起至九十三年一月二十一日止之利息
，則自起訴日起回溯五年即九十一年一月十一日以前利息請求權
，已罹時效。上訴人僅得請求丙○○○給付該四百五十萬元自九
十一年一月十一日起至九十三年一月二十一日按年息百分之四．
八計息共四十三萬八千五百十元。從而上訴人本於租賃契約，請
求甲○○給付二百六十萬八千五百四十四元及其中二百四十萬元
自九十四年九月一日起按年息百分之四．八計息、請求丙○○○
給付四十三萬八千五百十元，均應准許；逾此所為請求，不應准
許。爰將第一審所為命甲○○給付逾上開應准金額本息，及命丙
○○○給付上訴人逾四十三萬八千五百十元，暨命乙○○給付部
分之判決廢棄，改判駁回上訴人該部分在第一審之訴，並駁回甲
○○、丙○○○其餘上訴。
(一)關於廢棄發回部分：
按遲延之債務，以支付金錢為標的者，債權人得請求依法定利率
計算之遲延利息，民法第二百三十三條第一項前段定有明文。依
同法第二百零三條規定，法定利率為週年利率百分之五。又金錢
債務之給付遲延，其債務約定利率縱較法定利率為小，債務人仍
應依法定週年利率百分之五支付遲延利息。本件被上訴人甲○○
遲延給付租金二百四十萬元，上訴人於九十年一、二、四月函催
被上訴人丙○○○繳款，為原審所確定，甲○○、丙○○○於租
金之支付既負遲延責任，上訴人請求依法定利率計算之遲延利息
，應為法之所許。原審察未及此，遽就上訴人請求甲○○給付二
百四十萬元自九十四年九月一日起按年息百分之五計算，及請求
丙○○○給付四百五十萬元於自九十一年一月十一日起至九十三
年一月二十一日按年息百分之五計算部分，僅按年息百分之四．
八（差額百分之零．二）計付，為不利上訴人之論斷，自有未洽
。又原判決駁回上訴人請求丙○○○給付四百五十萬元於九十一
年一月十一日至九十三年一月二十一日按年息百分之零．二計算
部分，既屬無可維持，因計息期間及其額數尚未臻明確，則原判
決駁回上訴人請求丙○○○給付一百二十三萬七千零二十一元（
即一百六十七萬五千五百三十一元減四十三萬八千五百十元）逾
此部分，應併予廢棄。上訴論旨，指摘原判決關於駁回伊請求甲
○○給付二百四十萬元按年息百分之零．二計息，及駁回伊請求
丙○○○給付一百二十三萬七千零二十一元部分為不當，求予廢
棄，非無理由。
(二)關於上訴駁回部分：
原審以前開理由，就上訴人請求甲○○給付五萬零六百五十六元
（即二百六十五萬九千二百元減二百六十萬八千五百四十四元）
、被上訴人乙○○給付四百四十三萬二千元及其中四百萬元自九
十四年八月三日起計息部分，將第一審所為甲○○、乙○○敗訴
判決部分廢棄，改判駁回上訴人該部分在第一審之訴，於法核無
不合。上訴意旨，復就原審取捨證據、認定事實及解釋契約之職
權行使，指摘原判決此部分違背法令，聲明廢棄，非有理由。
據上論結，本件上訴為一部有理由、一部無理由。依民事訴訟法
第四百七十七條第一項、第四百七十八條第二項、第四百八十一
條、第四百四十九條第一項、第七十八條，判決如主文。
中    華    民    國  九十八  年   十二   月  二十四  日
                      最高法院民事第六庭
                          審判長法官  劉  福  來
                                法官  陳  國  禎
                                法官  陳  重  瑜
                                法官  吳  麗  女
                                法官  簡  清  忠
      本件正本證明與原本無異
                                      書  記  官
中    華    民    國  九十九  年    一    月    五    日
                                                      K

司法院資訊處製作；財團法人民間司法改革基金會備份。
